【裁判字號】    97,訴,128
【裁判日期】    970515
【裁判案由】    確認通行權存在
【裁判全文】
臺灣臺南地方法院民事判決               97年度訴字第128號
原      告  乙○○
            甲○○
共      同
訴訟代理人  張天良  律師
複代理人    許世烜  律師
被      告  丙○○○
上列當事人間請求確認通行權存在事件，經本院於民國97年5月1
日言詞辯論終結，判決如下：
    主  文
確認原告就被告所有坐落臺南縣中西區○○段六００六之０一一
七地號土地如附圖所示A部分，面積十八平方公尺之範圍有通行
權存在，被告並不得為建造圍牆、豎立柱子或以其他妨害原告通
行之行為。
訴訟費用由被告負擔。
    事  實  及  理  由
一、確認之訴非原告有即受確認判決之法律上利益者，不得提起
    ，民事訴訟法第247條第1項前段定有明文。所謂即受確認判
    決之法律上利益，係指法律關係之存在與否不明確，原告主
    觀上認其在法律上之地位有不妥之狀態存在，且此種不妥狀
    態，能以確認判決將之除去者而言，若縱經法院判決確認，
    亦不能除去其不妥之狀態者，即難認有受確認判決之法律上
    利益，最高法院52年台上字第1237號判例可資參酌。本件原
    告請求確認其就被告所有坐落於臺南市○○區○○段0000-0
    000號土地 (下稱系爭0000-0000號土地)如附圖所示A部分，
    面積為18平方公尺部分有通行權，而被告則否認原告有此通
    行權之存在，是原告所主張之上開通行權是否存在即屬不明
    確，而原告此法律上地位之不安狀態，能以確認判決將之除
    去，是依上開說明，則原告提起本件確認訴訟，即有受確認
    判決之法律上利益，應予准許。
二、原告起訴主張：原告甲○○所有坐落於臺南市○○區○○段
    6006號土地 (下稱系爭6006號土地)，與原告乙○○所有坐
    落於臺南市○○區○○段0000-0000號土地 (下稱系爭0000-
    0000號土地)，因均與公路無適宜之聯絡，致不能為通常之
    使用，為袋地，須經由毗鄰之巷道，即被告所有系爭0000-0
    000號如附圖所示A部分土地，與原為第三人莊慶忠與原告甲
    ○○所共有之臺南市○○段0000-0000號土地 (下稱系爭000
    0-0000號土地)如附圖所示B部分接壤之巷道，始能與北方之
    臺南市○○街○道路聯絡，惟被告拒絕原告通行其所有系爭
    0000-0000號如附圖所示A部分土地。第三人莊慶忠與原告甲
    ○○原所共有系爭0000-0000號如附圖所示B部分土地，面臨
    臺南市○○街○道路之寬度僅為1公尺，而一般交通工具出
    入所需要之寬度，小貨車及計程車之寬度約2公尺，要在無
    尾巷內迴轉，需要4公尺，機車及一般人之通行所需要之寬
    度至少也需要2公尺，是以須被告所有系爭0000-0000號如附
    圖所示A部分土地，及原第三人莊慶忠與原告甲○○所共有
    系爭000 0-0000號如附圖所示B部分土地，合在一起均供原
    告通行，始能讓原告之袋地為通常之使用。惟被告竟在其所
    有之系爭土地上豎立柱子及架設鐵絲網，侵害原告之通行權
    利等語，爰依民法第787條訴請確認原告對被告所有系爭000
    0-0000號如附圖所示A部分土地有通行權存在，被告並不得
    為建造圍牆、豎立柱子或以其他方式妨害原告通行之行為。
三、被告則抗辯：伊所有系爭0000-0000號如附圖所示A部分土地
    為住宅用地，非為既成公眾通行之道路，亦非聲請人所稱之
    私有巷道，原告如欲通行伊所有系爭0000-0000地號土地，
    應與伊協調取得之，並應支付每月新臺幣6,000元之償金，
    且原告甲○○已可自其與第三人莊慶忠所共有系爭0000-000
    0號土地自由進出，自毋庸通行伊所有之系爭0000-0000號土
    地。況原告乙○○明知坐落於系爭0000-0000地號土地上之
    建物及土地為住宅用地，且為袋地，仍執意購入並改建開設
    「索卡髮廊」，供不特定人士出入，非屬民法第789條所稱
    之所有人等語。並聲明：駁回原告之訴。
四、經本院整理兩造之主張及陳述，認兩造不爭執事項如下：
  (一)系爭6006號土地為原告甲○○所有、系爭0000-0000號土地
    為原告乙○○所有，均與被告所有系爭0000-0000號土地毗
    鄰。
  (二)原告乙○○所有系爭0000-0000號土地需經由被告所有系爭
    0000-0000號如附圖所示A部分始能通行至臺南市○○街○道
    路，而原告甲○○所有系爭6006號土地，除經被告所有系爭
    0000-0000號如附圖所示A部分土地外，尚有原與第三人莊慶
    忠共有之同段0000-0000號土地 (即如附圖所示B部分)毗鄰
    ，可經由該處通往臺南市○○街○道路。
  (三)嗣原告甲○○與第三人莊慶忠於民國97年2月22日經本院96
    年度訴字第1460號訴訟上和解，就同段0000-0000號土地同
    意分割，且分割後彼此同意以對方為權利人辦理地役權設定
    登記。
  (四)被告原於系爭A部分土地臨接臺南市○○街部分設有鐵柱、
    大門及鐵絲網，惟該大門及鐵絲網嗣遭拆除，現僅留有鐵柱
    在現場。
五、本院得心證之理由：
    本件爭點為原告甲○○所有系爭6006號土地，與原告乙○○
    所有系爭0000-0000號土地是否為與公路無適宜聯絡之袋地
    ？原告就被告所有系爭0000-0000號如附圖所示A部分土地，
    是否得主張有通行權存在，被告並不得為妨礙渠等通行之行
    為？茲分述本院得心證之理由如下：
  (一)按土地因與公路無適宜之聯絡，致不能為通常使用者，土地
    所有人得通行周圍地以至公路，民法第787條第1項前段定有
    明文。又民法第787條第1項所謂土地與公路無適宜之聯絡，
    致不能為通常之使用，其情形不以土地絕對不通公路為限，
    即土地雖非絕對不通公路，因其通行困難以致不能為通常之
    使用時，亦應許其通行周圍地以至公路 (最高法院53年台上
    字第2996號判例參照)。再袋地通行權，非以袋地與公路有
    聯絡為已足，尚須使其能為通常之使用。而是否為通常使用
    所必要，除須斟酌土地之位置、地勢及面積外，尚應考量其
    用途。故袋地為建地時，倘准許通行之土地，不敷袋地建築
    之基本要求，自不能謂已使袋地能為通常之使用 (最高法院
    87年度台上字第2247號判決參照)。另民法第787條第1項所
    謂土地與公路無適宜之聯絡，致不能為通常使用之情形，並
    不以土地絕對不通公路為限，即雖有道路可通至公路，但其
    聯絡並不適宜，致不能為通常使用之情形者，亦包括在內。
    祇須土地與公路無適宜之連絡，致不能為通常使用，而被通
    行之土地，又為損害最少之處所，即應認土地所有人有通行
    之權利，至其前此有無通行他人所有土地，在所不問 (最高
    法院86年度台上字第1143號判決參照)。
  (二)原告乙○○所有坐落於系爭0000-0000號土地上，建有門牌
    號碼臺南縣樹林街二段191號之建物，係為磚造二層樓房，
    目前由原告乙○○經營「索卡髮藝」，旁分別緊鄰第三人李
    柏樺所有座落於臺南市○○區○○段0000-0000地號土地(其
    上建有門牌號碼為臺南市○○街○段193號建物)，及被告所
    有坐落於系爭0000-0000號之土地所 (其上建有門牌號碼臺
    南市○○街○段189號建物)，原告乙○○除經系爭0000-000
    0號如附圖所示A部分土地可通行至北方之樹林街二段9米寬
    道路外，並無其他通道可通行至公路等情，有原告提出之土
    地、建物登記第二類謄本、系爭土地附圖、現場照片、臺南
    市政府營利事業登記證、核定稅額繳款書、地籍圖謄本各1
    份可稽 (見本院卷第41-44、58-59、62- 63、110-114頁)，
    並經本院會同臺南市臺南地政事務所測量員於97年3月17日
    勘驗現場屬實，製有勘驗測量筆錄 (見本院卷第74-82頁)，
    及臺南市臺南地政事務所97年4月9日臺南地所測字第097000
    2707號函所附複丈成果圖可按 (見本院卷第118-119頁)。況
    被告於96年12月21日民事答辯狀內自陳：「乙○○於95年買
    進0000 -0000地號土地一筆房屋一座，買時明知無出入口土
    地…」等語 (見96年度南簡調字第1739號卷第25頁)，顯對
    原告乙○○所有系爭0000-0000地號土地為袋地乙節，並不
    爭執。是以原告乙○○係系爭0000-0000地號土地所有人，
    除經由系爭0000- 0000地號如附圖所示A部分土地外，無與
    公路適宜聯絡之事實，堪信為真實。
  (三)又原告甲○○所有坐落於系爭6006號土地上，建有門牌號碼
    臺南市○○街○段187號之建物，係為磚造二層樓房，作為
    住家使用，四週設有低矮圍牆，並緊臨其他住家，除經由原
    與第三人莊慶忠所共有系爭0000-0000地號土地 (即如附圖
    所示B部分土地)外，僅能通行被告所有系爭0000-0000號如
    附圖所示A部分土地，亦有原告提出之土地物登記第二類謄
    本(見本院卷第106、109頁)，及前揭系爭土地附圖、現場照
    片、地籍圖謄本各1份可稽，並經本院會同地政事務所人員
    履勘現場查明屬實，有上開勘驗測量筆錄及複丈成果圖可憑
    。雖原告甲○○所有系爭6006號土地可經由原與第三人莊慶
    忠所共有系爭0000-0000號即如附圖所示B部分土地 (嗣經2
    人訴訟上和解同意分割，分割後彼此同意以對方為權利人辦
    理地役權設定登記)，通往樹林街二段之道路，然該部分之
    土地呈南北狹長形，北端臨接樹林街部分寬僅1.07公尺，南
    端臨接原告甲○○所有系爭6006號土地部分寬僅1公尺，長
    18點多公尺，有前揭台南地政事務所複丈成果圖可稽，以系
    爭0000-0000地號土地即如附圖所示B部分之地形，可供通行
    行人、機車，固無疑問，惟其寬度顯不足以供一般自用小汽
    車通行。然現代居家生活，交通仰賴汽車代步之情形甚為普
    通，且日常生活常須利用汽車，故民法第787條所謂通行必
    要之範圍，就一般上有建物而為住宅用途之土地而言，自應
    以汽車得否為一般通行為衡量是否達其土地得為通常使用之
    標準，如此始能使得都市建地得以發揮最大之社會經濟效用
    。是依原告甲○○所有之系爭6006地號土地之位置、地勢、
    面積及供原告住宅用途而言，實難認原告僅通行其原與第三
    人莊慶忠共有之系爭0000-0000地號土地，得使系爭6006地
    號土地為通常之使用。從而，原告甲○○所有系爭0000-000
    0地號土地係屬與公路無適宜聯絡之袋地，自堪認定。
  (四)承前述，原告乙○○所有之系爭0000-0000號土地，除自被
    告所有系爭0000-0000號如附圖所示A部分土地，通往最近公
    路即樹林街二段9米寬公路外，其餘並無適宜之土地通往道
    路，而原告甲○○原與第三人莊慶忠共有系爭0000-0000地
    號土地，分割後第三人莊慶忠仍願由原告甲○○設定地役權
    繼續通行，參以系爭0000-0000地號土地與系爭0000-0000號
    如附圖所示A部分土地緊接毗鄰，現鋪設水泥，若合併均供
    通行，將形成一足以供車輛通行之巷道，有現場照片可稽 (
    見本院卷第77-82頁)，況系爭0000-0000號如附圖所示A部分
    土地，現本即為供被告作為通往台南市○○街○路之用。故
    本院審酌系爭0000-0000號土地及系爭0000-0000地號土地早
    已鋪設水泥，分別供原、被告進出，及如前述兩造系爭土地
    之地勢、面積及使用目的等情，認為原告所有系爭2筆土地
    ，經由被告所有0000-0000號如附圖所示A部分土地通行，應
    係對於周圍土地損害最少之處所及方法，故原告自得對被告
    所有系爭0000-0000地號如附圖所示A部分土地主張通行權存
    在，原告既對被告所有系爭0000-0000地號如附圖所示A部分
    土地有通行權，被告即有在該範圍內容忍原告通行之義務，
    原告因此請求被告在上開通行範圍內不得為建造圍牆、豎立
    柱子或以其他方式妨害原告通行之行為，自屬有據。
  (五)次按依民法第787條第1項後段規定，有通行權者，對於通行
    地因此所受之損害，雖應支付償金，且此項償金支付義務，
    於通行權確定時起即為通行人之法定負擔，惟「償金」係指
    補償土地所有權人不能使用土地之損害，必於有通行權者，
    行使其通行權後，始有是項損害之發生，與通行權無對價關
    係 (最高法院76年度台上字第2646號、86年度台上字第3265
    號判決參照)。是故被告自不得以原告應支付償金為由，拒
    絕原告通行其所有系爭0000-000 號如附圖所示A部分之土地
    ，至被告俟原告行使通行權後，如因土地之通行受有損害時
    ，自得依上開規定另行就其因此所受之損害，對原告請求支
    付償金，附此敘明。
六、綜上所述，原告系爭2筆土地因與公路無適宜之聯絡，致不
    能為通常使用，而經由被告所有0000-0000號如附圖所示A部
    分土地通行至公路，又係對於周圍土地損害最少之處所及方
    法，故原告自得對被告所有該部分土地主張通行權存在，原
    告既對被告所有該部分土地有通行權，被告即有在該範圍內
    容忍原告通行之義務，原告因此請求被告在上開通行範圍內
    不得為建造圍牆、豎立柱子或以其他方式妨害原告通行之行
    為，亦屬有據。從而，原告依民法第787條規定，請求確認
    原告就被告所有系爭0000-0000地號如附圖所示A部分、面積
    18平方公尺之土地，有通行權存在，被告對前開範圍內之土
    地，不得為建造圍牆、豎立柱子或以其他之行為妨害原告通
    行，為有理由，應予准許。
七、又本件判決結果已臻明確，兩造關於原告通行系爭0000-000
    0號如附圖所示A部分土地應否支付償金之攻擊、防禦及證據
    方法，因被告已於言詞辯論期日表明另行起訴請求，故本院
    不再審酌，至兩造其餘攻擊或防禦之證據方法，經本院斟酌
    後，認為均不足影響本判決之結果，自無逐一論述之必要，
    併此敘明。
八、結論：本件原告之訴為有理由，依民事訴訟法第78條，判決
    如主文。
中    華    民    國    97    年    5     月    15    日
                  民事第一庭    法  官  高榮宏
以上正本係照原本作成。
如對本判決上訴，須於判決送達後20日內向本院提出上訴狀。
中    華    民    國    97    年    5     月    15    日
                                書記官  陳淑芬


司法院資訊處製作；財團法人民間司法改革基金會備份。
